臺灣高等法院高雄分院刑事判決　　　　96年度上訴字第1583號
上　訴　人　臺灣高雄地方法院檢察署檢察官
被　　　告　甲○○
　　　　　　　　　　號
上列上訴人因被告違反毒品危害防制條例案件，不服臺灣高雄地
方法院96年度訴字第2081號中華民國96年6 月15日第一審判決（
起訴案號：臺灣高雄地方法院檢察署96年度毒偵字第3543號），
提起上訴，本院判決如下：
    主  文
原判決撤銷。
甲○○施用第一級毒品，累犯，處有期徒刑玖月；減為有期徒刑
肆月又拾伍日，如易科罰金，以新臺幣壹仟元折算壹日。
    事  實
一、甲○○前於民國88年間因施用毒品案件，經臺灣高雄地方法
    院以88年度毒費執字第52號裁定送觀察勒戒、強制戒治，於
    89年9 月13日強制戒治執行完畢轉執行另案徒刑出所。再於
    93年間施用第一、二級毒品案件，先後經臺灣高雄地方法院
    以93年度訴字第774 號判決各判處有期徒刑9 月、5 月，定
    應執行刑1 年確定；及經臺灣屏東地方法院以94年度訴字第
    269 號判決各判處有期徒刑8 月、6 月，定應執行刑1 年確
    定，於93年10月12日入監接續執行，並於95年8月31日縮短
    刑期執行完畢。詎仍不知戒除毒癮，復基於施用第一級毒品
    海洛因之犯意，於96年3月5日下午5時多許，在高雄縣路竹
    鄉竹滬村某友人住處，施用第一級毒品海洛因1次。嗣於96
    年3月5日下午6時許，在高雄縣路竹鄉○○路345巷口處，因
    行跡可疑為警盤查，經其同意採尿送驗結果，呈毒品海洛因
    代謝後之嗎啡陽性反應，始知上情。
二、案經高雄縣政府警察局湖內分局移送臺灣高雄地方法院檢察
    署檢察官偵查起訴。
    理  由
一、就證據能力而言，按「被告以外之人於審判外之陳述，雖不
    符刑事訴訟法第159 條之1 至第159 條之4 等4 條之規定（
    即傳聞法則例外得為證據之情形），而經當事人於審判程序
    同意作為證據，法院審酌該言詞陳述或書面陳述作成時之情
    況，認為適當者，亦得為證據。」；「當事人、代理人或辯
    護人於法院調查證據時，知有第159 條第1 項不得為證據之
    情形，而未於言詞辯論終結前聲明異議者，視為有前項之同
    意。」，刑事訴訟法第159 條之5 定有明文。查本件關於尿
    液檢驗報告，為審判外之傳聞證據，於原審審理及本院調查
    證據時，當事人檢察官及被告均未於言詞辯論終結前聲明異
    議，本院審酌上開書證作成之情況，認為適當，依上開規定
    ，自得為證據。
二、上揭事實，業據被告甲○○於警詢及原審審理中坦承不諱，
    被告為警查獲，經採尿送驗後，呈毒品海洛因代謝後之嗎啡
    陽性反應，有台灣檢驗科技股份有限公司於96年3 月15日出
    具之濫用藥物尿液檢驗報告1 紙附卷可佐。顯見被告確有在
    上揭時地施用毒品海洛因之行為甚明，是被告上開自白與事
    實相符，洵堪採為認定事實之證據。
三、按犯毒品危害防制條例第10條之施用第一、二級毒品罪者，
    檢察官應先將被告送勒戒處所觀察、勒戒，經觀察、勒戒後
    ，認有繼續施用毒品之傾向者，應令入強制戒治處所施以強
    制戒治，並為不起訴之處分。又觀察、勒戒執行完畢釋放後
    ，5 年內再犯第10條施用毒品之罪，檢察官應依法追訴，毒
    品危害防制條例第20條、第23條規定甚明。本件被告前因施
    用第一、二級毒品案件，經原審法院以88年度毒費執字第52
    號裁定送觀察勒戒、強制戒治，於89年9 月13日強制戒治執
    行完畢後，再於93年間因施用第一、二級毒品案件，先後經
    原審法院以93年度訴字第774 號判決判處定應執行刑1 年確
    定；及臺灣屏東地方法院以94年度訴字第269 號判決判處應
    執行刑1 年確定，有台灣高等法院被告前案紀錄表在卷足參
    ，其於上開強制戒治執行完畢戒斷，5 年內再犯施用毒品案
    件經判刑執行完畢後，復再犯本件施用毒品案件，依前述規
    定應予論罪科刑。
四、次按海洛因，為毒品危害防制條例第2 條第2 項第1 款，依
    其成癮性、濫用性及對社會危害性所分級管制之第一級毒品
    。核被告本件所為，係犯毒品危害防制條例第10條第1 項之
    施用第一級毒品罪。被告持有第一級毒品海洛因後進而施用
    ，其持有之低度行為，應為施用之高度行為所吸收，不另論
    罪。再被告前因施用毒品案件，先後經原審法院以93年度訴
    字第774 號判決各判處有期徒刑9 月、5 月，定應執行刑1
    年確定；及經臺灣屏東地方法院以94年度訴字第269 號判決
    各判處有期徒刑8 月、6 月，定應執行刑1 年確定，於93年
    10月12日入監接續執行，並於95年8月31日縮短刑期執行完
    畢，有台灣高等法院被告前案紀錄表在卷足參，其於5年以
    內再故意犯本件有期徒刑以上之罪，依刑法第47條第1項規
    定，構成累犯，應予加重其刑。又中華民國九十六年罪犯減
    刑條例已經總統於96年7月4日公布，自96年7月16日施行，
    被告犯罪時間在中華民國96年4月24日以前，所犯之罪，合
    於減刑條件，應依該條例第2條第1項第3款規定，減輕其宣
    告刑2分之1。
五、原審據以論罪科刑，固非無見。惟中華民國九十六年罪犯減
    刑條例已經總統於96年7 月4 日公布，自96年7 月16日施行
    ，原判決就此部分未及審酌，自有未洽。檢察官上訴意旨，
    以被告另於本件判決前之96年3 月7 日上午11時30分許及96
    年4 月2 日上午9 時30分許回溯24小時內之某時，在高雄縣
    路竹鄉某處施用第一級毒品海洛因，嗣為警查獲，上開2 部
    分與起訴部分間，有集合犯之單純1 罪關係，原審未及審酌
    ，為有未洽云云，指摘原判決不當。惟按施用毒品之行為，
    依社會通念或物理性質觀之，均非無法分割，係可分之數行
    為。施用毒品之行為，固常有因成癮及毒品依賴而反覆為之
    之情形，惟此類型之犯罪是否另以單獨一罪之方式規範之，
    乃應否另行立法之問題。申言之，犯罪行為是否為「集合犯
    」之1 罪，係由法定犯罪構成要件內容觀察論斷，與該犯罪
    行為於生活經驗上是否通常具有反覆性、常習性或成癮性並
    不相涉。某犯罪在生活經驗上是否通常具有反覆性、常習性
    、職業性或成癮性而應獨立成為另一犯罪構成要件類型，以
    刑法為1 次評價，論以1 罪，乃立法評價的問題。法院於具
    體案件之審判，自不得脫離法定犯罪構成要件要素之規範，
    而逕將生活經驗上通常具有反覆性、常習性、職業性或成癮
    性之多次犯罪行為，論以集合犯之1 罪。準此，現行毒品危
    害防制條例第10條第1 項、第2 項之規定，係以「施用」毒
    品為犯罪構成要件，而非以反覆施用毒品成癮為構成要件，
    故無論是否反覆施用毒品成癮，均有該條項之適用，其罪數
    仍應以被告之施用行為數為判斷基準。自不得因施用毒品者
    常有反覆施用而成癮之情形，即逕將此條項之犯罪構成要件
    解為係針對反覆施用毒品成癮者而為之規定，而謂施用毒品
    成癮者反覆所為之數次施用毒品行為係常習犯之包括1 罪。
    易言之，現行毒品危害防制條例第10條第1 項、第2 項並未
    將「反覆實施」或施用毒品「成癮」規定為犯罪構成要件要
    素之一，本院即無從將此等要件列為本條項之構成要件要素
    ，而謂本條項係集合犯之規定，犯之者雖反覆多次為之仍應
    1 次評價而論以1 罪。況海洛因、甲基安非他命毒品固有成
    癮性，然施用者並非必然已成癮，亦非必然反覆密集施用，
    若將毒品危害防制條例第10條第1 項解為習慣犯或成癮犯之
    規定，則施用毒品頻率不高而未成癮者，即不該當此犯罪構
    成要件，而無適用此條項之餘地，此解釋之不當已甚顯然。
    再者，施用毒品成癮者與偶有施用行為者之可罰性顯不相同
    ，一體適用毒品危害防制條例第10條第1 項或第2 項之規定
    ，法定刑度完全相同亦非妥適，且未反覆實施成癮者依數罪
    併罰之規定分論併罰，反覆實施成癮者論以實質1 罪，其矛
    盾猶為顯然。按「本法規定連續犯以來，實務上之見解對於
    本條『同一罪名』之認定過寬，所謂『概括犯意』，經常可
    連綿數年之久，且在採證上多趨於寬鬆，每每在起訴之後，
    最後事實審判決之前，對繼續犯同一罪名之罪者，均適用連
    續犯之規定論處，不無鼓勵犯罪之嫌，亦使國家刑罰權之行
    使發生不合理之現象。因此，基於連續犯原為數罪之本質及
    刑罰公平原則之考量，其修正既難以週延，爰刪除本條有關
    連續犯之規定」，95年7 月1 日修正施行之刑法第56條立法
    理由足堪參酌。是本次刑法廢除有關連續犯規定之意旨，乃
    在防止刑罰之寬濫及避免淪於鼓勵犯罪之嫌疑至明。關於行
    為人連續多次施用同級毒品行為，其於本次修法前，認行為
    人係基於概括犯意而論以連續犯，為實務上之通常見解，而
    依此適用之結果，法院仍得依修正前刑法第56條規定加重其
    刑至2 分之1 ；於本次修法後，如認行為人之上開數施用同
    級毒品行為係屬「集合犯」而包括論以1 罪，惟所謂「集合
    犯」並無得加重其刑之規定，其適用結果顯較適用「連續犯
    」處罰為輕；又論者所謂之「集合犯」，並無一定犯罪期間
    之限制，凡最後事實審宣示前之數年或數千百次施用同級毒
    品行為，均可包括視為一集合犯，而論以1 罪，其不合理之
    處，不啻淪為上開立法理由所稱：「不無鼓勵犯罪之嫌，亦
    使國家刑罰權之行使發生不合理之現象」甚明。是上開所謂
    「集合犯」之見解，其有使連續施用毒品者之刑罰更寬濫，
    更有鼓勵犯罪之嫌疑，而悖於立法原意至明。另本次立法理
    由固有「連續犯之規定廢除後，對於部分習慣犯，例如竊盜
    、吸毒等犯罪，是否會因適用數罪併罰而使刑罰過重產生不
    合理之現象一節，在實務運用上應可參考德、日等國之經驗
    ，委由學界及實務以補充解釋之方式，發展接續犯之概念，
    對於合乎『接續犯』或『包括的1 罪』之情形，認為構成單
    一之犯罪，以限縮數罪併罰之範圍」之意旨，惟其並非明指
    不分任何情形，只要施用毒品行為在最後事實審宣示判決前
    者均可依「包括的一罪」之法理而認為1 罪亦明。又施用毒
    品者為「病」或「罪」，係屬刑事政策問題，自難僅因依數
    罪併罰結果科以行為人較重刑罰，即逕以「成癮、病患」之
    不確定概念而任依「集合犯」概念寬以處罰。綜上所述，毒
    品危害防制條例10條第1 項、第2 項既非集合犯之規定，自
    應以被告施用毒品之次數，定其犯罪行為數，此為最高法院
    最新之見解，是檢察官認上開2 部分（即移送併辦部分）與
    起訴部分有集合犯之單純1 罪關係，即有未當，上訴為無理
    由。但因原判決有上開可議之處，自仍應由本院將原判決撤
    銷改判。爰審酌被告前因施用毒品案件，經送觀察、勒戒、
    強制戒治、多次判刑執行完畢後，仍不愛惜機會戒除毒癮，
    再為本件犯行，顯見被告不知悔改施用毒品之惡習，惟念被
    告犯後坦承犯行，及其施用毒品係戕害自身健康，並未危害
    他人，犯後態度尚可，等一切情狀，仍依原審，量處有期徒
    刑9 月，並依中華民國九十六年罪犯減刑條例規定減其宣告
    刑為有期徒刑4 月又15日。被告所犯之罪，最重本刑為5 年
    以下有期徒刑以下之刑之罪，依本條例規定減為6 月以下有
    期徒刑，應依中華民國九十六年罪犯減刑條例第9 條規定，
    於為減刑裁判時，併諭知如易科罰金，以新臺幣1000元折算
    1 日。
六、被告經合法傳喚，無正當之理由不到庭，爰不待其陳述，逕
    行判決。
七、檢察官移送併辦意旨，認被告另自95年11月間某日起，至96
    年4 月2 日止（除本案判決之犯行以外），另有施用第一級
    毒品海洛因部分（臺灣高雄地方法院檢察署96年度毒偵字第
    5291、5294號），因施用毒品罪，應以被告施用毒品之次數
    ，定其犯罪行為數，已如上述，上開部分，本院無從併辦，
    應退回檢察官另為適當之處理。
據上論結，應依刑事訴訟法第369 條第1 項前段、第371 條、第
364 條、第299 條第1 項前段，，毒品危害防制條例第10條第1
項，刑法第11條前段、第47條第1 項、第41條第1 項前段，中華
民國九十六年罪犯減刑條例第2 條第1 項第3 款、第7 條、第9
條，判決如主文。
本案經檢察官林應華到庭執行職務。
中　　華　　民　　國　　96　　年　　 9　　月　　20 　 日
                  刑事第五庭    審判長法  官  曾永宗
                                      法  官  王伯文
                                      法  官  任森銓
以上正本證明與原本無異。
如不服本判決，應於判決送達後10日內向本院提出上訴狀，其未
敘述理由者並應於提出上訴狀後10日內向本院補提理由書（應附
繕本）。
中　　華　　民　　國　　96　　年　　 9　　月　　20 　 日
　　　　　　　　　　　　　　　　　　　書記官  廖素珍
附錄本件判決論罪科刑法條：
毒品危害防制條例第10條第1項
施用第一級毒品者，處 6 月以上 5 年以下有期徒刑。
